【裁判字號】    97,易緝,439
【裁判日期】    971119
【裁判案由】    詐欺
【裁判全文】
臺灣臺中地方法院刑事判決             97年度易緝字第439號
公  訴  人  臺灣臺中地方法院檢察署檢察官
被      告  丙○○
上列被告因詐欺案件，經檢察官提起公訴（九十六年度偵字第一
九三一二號），本院合議庭裁定進行簡式審判程序，判決如下：
    主    文
丙○○幫助意圖為自己不法之所有，以詐術使人將本人之物交付
，處有期徒刑肆月，如易科罰金，以銀元佰元即新臺幣玖佰元
折算壹日；減為有期徒刑貳月，如易科罰金，以銀元佰元即新
臺幣玖佰元折算壹日。
    犯罪事實
一、丙○○因經濟狀況欠佳，經報紙分類廣告之刊載，獲知可憑
    出售附加門號之行動電話取得現款，乃欲以此種交易方式賺
    取經濟收入。丙○○已預見他人取得前揭行動電話門號後，
    因申請名義人與實際使用人不同，而可藉此躲避員警追查，
    作為犯罪集團詐欺取財之聯絡工具。惟丙○○在不違背其本
    意之下，竟為圖獲取不法利益，基於幫助該犯罪集團成員涉
    犯詐欺取財罪行之不確定故意，於民國九十四年十二月五日
    某時，前往臺北市大同區○○○路六十四號「全虹通訊廣場
    承德店」內，申辦和信電訊股份有限公司所配屬之行動電話
    門號0000000000號通訊服務，再當場將前揭申辦
    所得之行動電話連同門號晶片卡（即ＳＩＭ卡），交予某真
    實姓名年籍不詳之女子（並無證據證明該受領人尚未年滿十
    八歲），丙○○則取得新臺幣（下同）二千五百元之現款而
    完成交易。嗣該名女子所屬犯罪集團成員，果基於意圖為自
    己不法所有之犯意聯絡，於九十四年十二月下旬某日，以丙
    ○○所提供之上開行動電話門號，撥打電話與人在臺北縣林
    口鄉之甲○○取得聯繫，並佯稱自己為「朱文霞小姐」，告
    知甲○○業已抽中一百二十萬元之獎金，惟須先行支付一萬
    八千元之律師車馬費及三萬元之入會申請費始得領取，再先
    後由自稱為「劉律師」及「黎姿小姐」之人與其聯繫繳款事
    宜。致甲○○不知有偽而陷於錯誤，乃於九十六年十二月二
    十八日上午十一時三分許，前往臺北縣林口鄉○○路林口郵
    局，依從電話中之指示，匯款一萬八千元至臺中大肚蔗郵
    局帳號0000000號「張國龍」帳戶（局號：0000
    000號）內，再由該犯罪集團成員立即將前揭入帳款項領
    出，以此方式詐騙財物得手。嗣經甲○○匯出上開款項後察
    覺有異，乃未再繼續匯款並報警處理，經警依據上開行動電
    話門號申辦人資料，循線查獲丙○○，始悉上情。
二、案經臺中縣警察局烏日分局報請臺灣臺中地方法院檢察署檢
    察官偵查起訴。
    理    由
一、本件被告丙○○申辦及交付行動電話門號晶片卡之處所，係
    位在臺北市大同區，而被害人甲○○亦在臺北縣林口鄉接獲
    詐騙電話並匯出款項，另被告之戶籍地位於嘉義縣溪口鄉，
    居所則在臺北縣中和市，均非本院所轄。惟被害人甲○○係
    將款項匯入臺中大肚蔗郵局之「張國龍」帳戶內，該局所
    在之臺中縣大肚鄉即屬本案犯罪結果地，尚在本院所轄，依
    刑事訴訟法第五條第一項之規定，本院對於本案應有管轄權
    。又被告於準備程序中，先就上開犯罪事實為有罪之陳述，
    且所犯係死刑、無期徒刑、最輕本刑為三年以上有期徒刑以
    外之罪，經本院合議庭依刑事訴訟法第二百七十三條之一第
    一項之規定，裁定由法官一人獨任進行簡式審判程序，先此
    敘明。
二、上開犯罪事實，業據被告丙○○於警詢及本院審理時坦承不
    諱，核與證人即被害人甲○○於警詢時證述受騙匯款之情節
    相符，並有和信電訊行動電話服務申請書、郵政國內匯款執
    據、「張國龍」郵局帳戶之客戶歷史交易清單各一份附卷可
    稽，足徵被告前揭自白應屬實情。而被告雖於本院審理時供
    稱：係前往臺北縣中和市○○路上之某家通訊行申辦行動電
    話門號等語，惟卷附行動電話服務申請書上係蓋用「全虹承
    德店」之店戳，經比對國內知名之全虹通訊廣場於網頁上所
    記載之門市名稱及電話資料，已查知被告所前往申辦之分店
    名稱應為「全虹通訊廣場承德店」，地址則為臺北市大同區
    ○○○路六十四號。被告前揭關於申辦處所之敘述尚與實情
    有所出入，恐係時隔已久記憶淡忘所致，附此敘明。再按刑
    法第十三條所稱之故意本有直接故意（確定故意）與間接故
    意（不確定故意）之別，條文中「行為人對於構成犯罪之事
    實，明知並有意使其發生者」為直接故意，至於「行為人對
    於構成犯罪之事實，預見其發生而其發生並不違背其本意者
    」則屬間接故意；又間接故意與有認識的過失（又稱疏虞過
    失）之區別，在於二者對構成犯罪之事實雖均預見其能發生
    ，但前者對其發生並不違背其本意，後者則確信其不發生。
    而目前行動電話門號之申請甚為簡易方便，如係基於正當用
    途而有使用之必要，通常需用人得以自己名義申請辦理即可
    ，本無假手他人之理，更無必要以二千五百元之代價要求他
    人提供附加門號之行動電話。衡之常情，如此乖離常態之交
    易行為，就一般具有相當社會經驗之人而言，當可輕易預見
    該名女子收購行動電話門號係供作非法使用。再者，蒐集他
    人行動電話門號作為與被害人接洽施詐之媒介，用以隱匿真
    正犯罪者身分之犯罪模式，多係用於詐欺取財之犯罪，此乃
    一般使用人頭申辦行動電話門號常見之非法利用類型，復經
    大眾傳播媒體再三披露，被告亦無從諉為不知。則其對於該
    名女子收購上開行動電話門號晶片卡後作為詐欺取財犯罪之
    聯絡使用，仍未逸脫於被告幫助他人犯罪意思之外，即屬被
    告所預見。而被告提供附加門號之行動電話在先，縱已得悉
    該名女子可能作為上開犯罪用途，卻又容任該項犯罪行為之
    繼續實現，毫無積極取回前揭物品或其他主觀上認為不致發
    生該項犯罪結果之確信，足徵前揭犯罪行為自仍不違其本意
    ，被告應具有幫助他人詐欺取財犯罪之間接故意。綜上所陳
    ，本案事證已臻明確，被告犯行至堪認定。
三、查被告行為後，九十四年二月二日修正公布之刑法條文已自
    九十五年七月一日起施行，其中與上開犯行有關之刑法第二
    條、第三十條、第三十三條第五款、第四十一條第一項、第
    六十七條均已修正，另刑法施行法增訂之第一條之一亦於九
    十五年六月十四日公布，並自同年月十六日起施行。按「行
    為後法律有變更者，適用行為時之法律，但行為後之法律有
    利於行為人者，適用最有利於行為人之法律」，修正後刑法
    第二條第一項定有明文。此條規定係規範行為後法律變更所
    生新舊法律比較適用之準據法，本身尚無新舊法比較之問題
    ，於新法施行後，應一律適用新法第二條第一項之規定，為
    「從舊從輕」之比較。另刑法第三十條關於幫助犯之規定雖
    有修正，又刑法施行法另增列第一條之一之規定，然於本案
    具體適用結果，前揭條文之變更並無有利、不利被告之情形
    ，自應逕依裁判時法即修正後刑法第三十條及刑法施行法第
    一條之一之規定論處（最高法院九十五年十一月七日九十五
    年第二十一次刑事庭會議決議參照），先予敘明。再按本次
    法律變更，比較時應就罪刑有關之共犯、未遂犯、想像競合
    犯、牽連犯、連續犯、結合犯，以及累犯加重、自首減輕暨
    其他法定加減原因（如身分加減）與加減例等一切情形，綜
    其全部罪刑之結果而為比較（最高法院九十五年五月二十三
    日九十五年度第八次刑庭會議決議參照）。茲就本件新舊法
    比較結果說明如下：
（一）關於罰金刑最低額之問題，被告所從屬之正犯罪名係刑法
      第三百三十九條第一項之詐欺取財罪（詳如後述），法定
      刑中有科處罰金之規定。修正前刑法第三十三條第五款規
      定罰金為一元以上，修正後刑法第三十三條第五款則將罰
      金規定係新臺幣一千元以上，以百元計算之。經比較新舊
      法之結果，應以舊法較有利於被告。
（二）又修正前刑法第四十一條第一項前段規定：「犯最重本刑
      為五年以下有期徒刑以下之刑之罪，而受六個月以下有期
      徒刑或拘役之宣告，因身體、教育、職業、家庭之關係或
      其他正當事由，執行顯有困難者，得以一元以上三元以下
      折算一日，易科罰金。」再被告行為時之易科罰金折算標
      準，修正前罰金罰鍰提高標準條例第二條（現已刪除）規
      定，就其原定數額提高為一百倍折算一日。則本件被告行
      為時之易科罰金折算標準，如以銀元三百元折算一日，經
      折算為新臺幣後，應以新臺幣九百元折算為一日。惟修正
      後刑法第四十一條第一項前段則規定：「犯最重本刑為五
      年以下有期徒刑以下之刑之罪，而受六個月以下有期徒刑
      或拘役之宣告者，得以新臺幣一千元、二千元或三千元折
      算一日，易科罰金。」被告所犯係得易科罰金之罪，經比
      較修正前後之易科罰金折算標準，以修正前之規定較有利
      於被告。
（三）另被告係詐欺取財罪之幫助犯，仍有適用刑法第三十條第
      二項減輕其刑規定之餘地（詳如後述）。而法定本刑中關
      於科處罰金刑之減輕，依修正後刑法第六十七條規定，其
      最高度及最低度同減輕之，而修正前刑法第六十八條所定
      ，僅減輕其最高度，經比較新舊法之結果，就罰金減輕其
      刑部分以新法對於被告較為有利。
    綜上，整體綜合比較法定罰金刑下限及罰金刑減輕等規定於
    修法前、後之差異，仍以修正前之規定較有利於被告，依刑
    法第二條第一項前段之規定，應一體適用修正前刑法之相關
    規定予以處斷。至於易刑處分部分，易科罰金之折算標準並
    不包括在上開最高法院刑事庭會議決議之「綜其全部罪刑之
    結果而為比較」之範圍，應逕依刑法第二條第一項之規定，
    就易科罰金折算標準部分適用修正前刑法第四十一條第一項
    前段之規定（最高法院九十六年度台非字第八五號刑事判決
    、臺灣高等法院暨所屬法院九十五年法律座談會刑事類第三
    號、第六號法律問題研討結果參照），附此敘明。
四、查被告丙○○提供行動電話門號晶片卡予他人詐欺犯罪使用
    ，雖並未參與上開犯罪之構成要件行為，然其顯係以幫助他
    人犯罪之意思，實行上開犯罪構成要件以外之行為，核其所
    為，係犯刑法第三十條第一項前段、第三百三十九條第一項
    之幫助詐欺取財罪。又被告僅係幫助他人實行詐欺取財罪，
    為幫助犯，應依刑法第三十條第二項之規定，按詐欺取財罪
    正犯之刑予以減輕。爰審酌被告僅因個人經濟狀況欠佳，一
    時貪圖小利而提供附行動電話門號予他人犯罪聯絡使用，造
    成司法及警政機關追查實際犯罪行為人發生阻礙，對於社會
    治安仍具有相當之危害性，及其犯罪動機、目的、手段、於
    警詢及本院審理時坦承犯行之態度、具有國小畢業學歷之智
    識程度等一切情狀，量處如主文所示之刑，併諭知易科罰金
    之折算標準，以示懲儆。又被告上開犯罪時間在九十六年四
    月二十四日之前，且無中華民國九十六年罪犯減刑條例第三
    條第一項各款所列舉不予減刑之情形，已合於同條例所定之
    減刑要件，爰依同條例第二條第一項第三款之規定，減其刑
    期二分之一，併依同條例第九條之規定，諭知易科罰金之折
    算標準。另被告係於九十七年四月十五日經本院發布通緝，
    並於同年十月十九日為警緝獲而非自動歸案，有本院九十七
    年中院彥刑緝字第三九二號通緝書、臺北縣政府警察局板橋
    分局通緝案件移送書各一份在卷可憑，惟與中華民國九十六
    年罪犯減刑條例第五條所示於該條例施行前通緝之要件不符
    ，尚無該條不予減刑規定之適用，仍應予減刑，附此敘明。
據上論斷，應依刑事訴訟法第二百七十三條之一第一項、第二百
九十九條第一項前段，刑法第二條第一項前段、第三十條第一項
前段、第二項、第三百三十九條第一項、修正前刑法第四十一條
第一項前段，刑法施行法第一條之一第一項、第二項前段，修正
前罰金罰鍰提高標準條例第二條，現行法規所定貨幣單位折算新
臺幣條例第二條，中華民國九十六年罪犯減刑條例第二條第一項
第三款、第七條、第九條，判決如主文。
本案經檢察官乙○○到庭執行職務。
中    華    民    國    97    年    11    月    19    日
                          刑事第七庭  法  官  高文崇
上正本證明與原本無異。
如不服本判決，應於送達後十日內向本院提出上訴狀（須附繕
本），上訴於台灣高等法院台中分院。
                                      書記官  林淑慧
中    華    民    國    97    年    11    月    19    日
附錄本案論罪科刑法條：
刑法第三十條第一項前段：
幫助他人實行犯罪行為者，為幫助犯。
刑法第三百三十九條第一項：
意圖為自己或第三人不法之所有，以詐術使人將本人或第三人之
物交付者，處五年以下有期徒刑、拘役或科或併科一千元以下罰
金。


司法院資訊處製作；財團法人民間司法改革基金會備份。
